【裁判字號】    92,上訴,80
【裁判日期】    921030
【裁判案由】    貪污治罪條例等
【裁判全文】
臺灣高等法院高雄分院刑事判決                      九十二年度上訴字第八號
    上  訴  人  臺灣高雄甲方法院檢察署檢察官
    被      告  丙○○
    被      告  乙○○
    共同選任辯護人  楊昌禧律師
右上訴人因被告貪污治罪條例等案件，不服臺灣高雄甲方法院九十一年度訴字第二六
八號中華民國九十一年十一月十二日第一審判決（起訴案號：臺灣高雄甲方法院檢察
署八十九年度偵字第二八三九七、第二八四九一號、九十年度偵字第四五一五號），
提起上訴，本院判決如左：
      主  文
上訴駁回。
      理  由
一、公訴意旨略以：（一）被告丙○○係高雄市政府警察局刑事警察大隊調查隊（以
    下簡稱刑大調查隊）隊長，綜理刑大調查隊所有隊務；乙○○則係刑大調查隊偵
    查員，負責治安情資編報、隊員值班費等各項費用之申報等總務業務，二人均係
    依據法令從事公務之人員。（二）丙○○於擔任刑大調查隊隊長期間，高雄市政
    府警察局因業務需要，乃調派刑大調查隊所有人員至保防室支援勤務，原保防室
    社調股值日人員即不再輪值勤務。丙○○乃指派刑大調查隊人員輪值刑大調查隊
    及保防室值日勤務，並由陳義禎負責排定輪序，其排定方式為每天排定值日官、
    值日員各一人為正勤值日，值班時間為每天上午八時至翌日上午八時，值班時間
    二十四小時，必須留守保防室，依規定可請領值日費；除正勤人員外，另排定「
    備勤」人員二名，值班時間自每日上午八時至下午六時，無需留宿，但須隨時待
    命，依規定不得申領值日費。又自八十四年四月起，為減輕刑大調查隊隊員勤務
    負擔，每逢週末及例假日，均僅由值日官及值日員值勤，而不再排定備勤。而原
    保防室社調股之值日勤務，於每日下午六日後，則不另排定值日人員，而由刑大
    調查隊正勤人員兼任。詎丙○○竟自八十二年一月間起，利用其職務上申報該隊
    隊員值日費之機會，與乙○○共同基於意圖為自己及他人不法所有之概括犯意之
    聯絡，明知該保防室之值日勤務於每日下午六時後，已由正勤人員兼任，且每逢
    周末或例假日，更未排定任何備勤人員，竟仍由乙○○於每月上旬，依副隊長陳
    義禎所排定勤務表之「正勤人員」，連續多次製作「高雄市政府警察局刑警大隊
    調查隊值日人員輪流表」及「高雄市政府警察局員工值日津貼印領清冊」，又依
    該勤務表所排定「備勤人員」，製作內容不實之「高雄市政府警察局保防室值日
    人員輪流表」及「高雄市政府警察局員工值日津貼印領清冊」等相關申領值班費
    資料，以如附表二所示之正勤人員名義向刑警大隊會計室申報值日費而轉發予該
    隊值日人員，再連續多次以如附表二所示備勤人員名義，向高雄市政府警察局會
    計室申報詐領值日費，足生損害於高雄市政府警察局關於員警勤務之排定及津貼
    發放之正確性。形成僅有二名隊員留宿值班，卻有四人申領值日費之情形。而其
    等申領方式則依平日與假日而有所不同，在平日（即每週一至週五）係以不同之
    正勤及備勤人員名義，分別向高雄市政府警察局會計室及刑警大隊會計室申領（
    即附表一「詐領分類」欄所指之「異名詐領」），如遇週末或例假日，則以正勤
    人員名義，分別向該二會計室重覆申領（即附表一「詐領分類」欄所指之「同名
    詐領」）。迄八十九年七月間止，共計以「異名詐領」方式詐得不法值日費新台
    幣（下同）一百四十二萬零八百五十元，而以「同名詐領」方式詐得值日費十九
    萬零五百元，總計詐領一百六十一萬一千三百五十元。丙○○、乙○○以備勤員
    名義詐領所得之值日費，竟未發放予備勤之隊員，而予以抑留，並由乙○○負責
    保管。該值日費除部分作為刑大調查隊公共支出（包括洗車費用、辦公費用及隊
    員年節禮品）外，其餘金額則由丙○○侵吞入己。（三）迄於八十九年八月間，
    高雄市政府警察局因發現刑大調查隊申領值日費不符規定而有上開不法情事，乃
    展開內部調查。丙○○、乙○○得知後，即不再以此方式詐取財物。而丙○○為
    掩飾其上開犯行，乃指示乙○○偽製「收支日記簿」乙本，內容虛偽記載所謂「
    公基金」之收支情形，以圓其「公基金」及「公款公用」之說。因認被告丙○○
    、乙○○所為，係涉犯刑法第二百十三條之公務員為不實登載罪嫌及貪污治罪條
    例第五條第二款之利用職務機會詐取財物罪嫌。
二、按犯罪事實應依證據認定之，無證據不得認定犯罪事實，又不能證明被告犯罪或
    其行為不罰者，應諭知無罪之判決，刑事訴訟法第一百五十四條第二項及第三百
    零一條第一項分別定有明文。又認定犯罪事實，所憑之證據，雖不以直接證據為
    限，間接證據亦包括在內，然無論直接或間接證據，其為訴訟上之證明，須於通
    常一般之人均不致於有所懷疑，而得確信其為真實之程度者，始得據之為有罪之
    認定，倘其證明尚未達到此一程度，而有合理性懷疑之存在時，即無從為有罪之
    認定，根據「罪證有疑，利於被告」之證據法則，即不得遽為不利於被告之認定
    ，（最高法院著有七十六年臺上字第四九八六號判例可資參照）；再按犯罪事實
    之認定，應憑真實之證據，倘證據是否真實尚欠明顯，自難以擬制推測之方法，
    為其判斷之基礎，而認定犯罪事實之證據係指足以認定被告確有犯罪行為之積極
    證據而言，該項證據自須適合於被告犯罪事實之認定，始得採為斷罪資料（最高
    法院五十三年臺上字第六五六號、二十九年上字第三一○五號判例可資參照）。
三、本件公訴人認被告丙○○、乙○○二人共同涉犯刑法第二百十三條之公務員為不
    實登載罪及貪污治罪條例第五條第二款之利用職務機會詐取財物罪，無非係以：
    (1)刑大調查隊備勤隊員非正式值日，不得申領值日費，且同一值日人員亦不能重
    覆申領值日費，有證人黃秀菊、王雪娥、劉柏良、施教科、周政賢、郭金柱、楊
    彰輝、蘇淳榮、李子能、樊守仁、許順和、孫承恩、柯義城、朱文璋、歐太安、
    吳天文、張慧明、黃志明、曾英財、李順治之證詞。(2)被告丙○○係為隊長，對
    於業務值日自負有督導之責，豈有不知隊員實際值日之情。(3)刑大調查隊備勤人
    員自下午六時退勤後，即無須留守值日室，亦無須辦理業務值日業務，因非整日
    值勤，不得申領值日費，是倘備勤可以申領值日費、何以不向刑大會計室申請，
    而改以不同輪值表、印領清冊向保防室會計申領，顯係利用不同單位聯繫上之疏
    漏詐領。(4)被告二人對於調查隊隊員週六、假日均僅排一組二位正勤人員值日，
    未排定備勤，均已知悉，且負責實際申領值日費及收支核章工作，對於重覆請領
    之事實早已有所認知，自難以高雄市政府警察局督察室之內部調查報告認重覆申
    領係疏失，即認無詐領款項犯行。(5)收支日記簿之記帳習慣與會計規則重大相違
    ，且未能提出原始帳冊，自不得認備勤值日已充作公積金。(6)被告二人就公積金
    之用途前後供述不一，縱有情資蒐集之須，亦可由隊員依法申請，惟被告丙○○
    卻將請領之部分值日費移作私用，且無任何收據憑證，並臨時偽造收支日記，顯
    有侵吞之事實。(7)被告二人測謊結果均呈說謊反應，有法務部調查局鑑定通知書
    可稽等為其主要論據。
四、訊據被告丙○○、乙○○堅決否認有何公務員登載不實及貪污等犯行，被告丙○
    ○辯稱：調查隊的值日本來就有二人，有領值日費，是依據值日輪流表，保防室
    的值日有二人是由調查隊的備勤兼任，時日是從八點到八點，有值日的事實才能
    領到錢，不管是保防室、調查隊的值日費、勤務表、超勤加班費等，都有印章放
    在其他單位，保防室的值日費除了我蓋章外，一定要主任蓋章才可以領，調查隊
    員值保防室之值日勤務非我主動爭取而來，期間我一再向保防室主任反應要將保
    防室之值日勤務回歸保防室人員執行，調查隊之值日勤務與保防室之值日勤務二
    者之範圍不同，隊員亦確實有執行調查隊及保防室之值日勤務，於調任調查隊前
    ，該隊即早有公基金之設置，且保防室之值日費列入公基金亦係得全體隊員之同
    意，不是我個人之意，列入公基金後都用在調查隊之雜務上，並由總務記帳後於
    隊上傳閱，我沒有利用職務詐騙該保防室值日費並加以侵占，關於重複溢領是因
    為政府週休二日之後，調查隊只分四組，有人力運用調配不過來的問題，非故意
    詐領金額等語；被告乙○○則辯稱：我在八十四年三月才任調查隊總務，當時我
    接的時候李順治就向我說備勤的人要支援保防室值日，這部分充作公基金，而他
    的前手陳巨顯亦是如此，公基金之進出均有記帳，且在隊上傳閱我不知有重覆申
    領之情形，至於收支簿因為很多亂，所以才重謄寫，並沒有故意偽造等語。經查
    ：
（一）被告丙○○、乙○○所任職之高雄市政府警察局刑事警察大隊調查隊（以下簡
      稱調查隊），雖係屬於該刑事警察大隊編制員額，而與高雄市政府警察局保防
      室原為不相隸屬之單位且有不同之預算額度，惟調查隊乃配置於該保防室服務
      ，並受保防室主任之指揮調度勤務及監督，此有卷附高雄市政府警察局刑事警
      察大隊編制表及高雄市政府警察局組織規程各一紙可稽（見八十九年偵字第二
      八四九一號卷第六十二至六十六頁），復經高雄市政府警察局於九十二年四月
      十八日以高市警人字第○九二○○二四三一九號函覆本院稱：「本院刑事警察
      大隊調查隊係於六十八年日起即配置保防室工作。本局保防室值日勤務起訖時
      間為每日八時起至翌日八時止」等語。而被告乙○○係編制派駐高雄市政府警
      察局保防室調查隊服務人員，有關渠人事調派與工作內容分屬於高雄市政府警
      察局人事室與保防室辦理，而其係於八十三年三月十六日調派高雄市政府警察
      局保防室調查隊服務，自八十四年二月辦理調查隊總務工作，亦經高雄市政府
      警察局於九十二年四月二日以高市警刑大人字第○九二○○二七三七號函覆本
      院（見本院卷第一五八至一六○頁）。
（二）又該保防室於六十八年改制前即有二名值日人員於下班後在值日室執行保防室
      之值日勤務，而調查隊亦有二名在同一值日室執行其調查隊之值日勤務，且保
      防室及調查隊之值日勤務各有不同之業務內容，嗣因該保防室值勤人員反應希
      將值日勤務撥歸調查隊隊員負責，該保防室主任遂於七十九年底決議將保防室
      之值日業務交由調查隊之備勤人員執勤，是調查隊之隊員除執行其調查隊平日
      之二名值日勤務外，並由備勤人員銜命執行保防室二名人員之值日勤務（即業
      務值日），且調查隊之備勤隊員未請領調查隊之值勤費，嗣又因週休二日，為
      減輕調查隊員之輪值工作量，而僅有二名調查隊員兼值調查隊及保防室值日之
      勤務，及期間因保防室值日勤務之業務量非輕，屢有調查隊隊員向其隊長即被
      告丙○○反應，希將保防室之值日勤務回歸保防室人員執行乙事，被告丙○○
      遂屢向歷任保防室主任表達此意，然均未被採納，故調查隊兼值保防室之值日
      勤務實非七十九年八月一日就任調查隊隊長之被告丙○○所主動爭取等節，業
      據證人即前保防室辦事員許廷俊於原審審理時證述：「保防室在六十八年改制
      之前就有二個人值日，剛開始由保防室的內勤人員一人及保防室調查組一人來
      值日，後來是因保防室內勤人員反應工作量增加份量過重，希望將值日工作撥
      給調查隊來負責，所以在七十九年年底由保防室主作決議將值日工作全部撥給
      調查隊來負責，值日是在同一間值日室裡，保防室值日部分是二名、調查隊自
      己也是二名值日隊員，他們各自負責的工作不同，保防室負責的是情報編報、
      調查隊的二名是負責到外面收集情報。就我所知，並沒有明文限制不得以同時
      做保防室的值日工作及調查隊的值日工作」等語（見原審卷第一三○、一三一
      頁）；證人即前調查隊隊員楊銘惠、吳天文證陳：「當時保防室的值班人員有
      二名，一名內勤由保防室人員擔任，一名外勤人員由調查隊人員擔任。之後因
      保防室人員反應工作量太大，之後就將保防室的值日工作全部由調查隊的人員
      去擔任，當時丙○○剛到職沒多久，因保防室主任派我們要擔任，所以調查隊
      同仁雖然不喜歡但也不得不接受。之後有隊員跟隊長反應希望將保防室的值日
      工作還給保防室，隊長也有向歷屆保防室主任反應，但都沒有得到確切的回應
      ，所以我們只好一直繼續擔任保防室的值日工作。保防室的工作是負責向警政
      署及上級反應，調查隊是負責回報各轄區的治安狀況及負責管理槍械，所以保
      防室及調查隊的值日的工作性質及範圍是不同的，保防室及調查隊是在同一樓
      層辦公，值日室也是在同一間。公基金在我於七十三年到職時就有了，當時是
      一些勤務的獎金，是後來保防室值日全部歸由我們負責時，經過大家決議，將
      保防室的值日費用當做公基金，並不是丙○○提議的，後來公基金也確實用在
      隊上的各項開支，若有大筆支出時，在使用前會在勤前教育時提出討論，大家
      通過後再去使用，之後的帳目都會給隊上同仁傳閱，沒有聽說有帳目不清楚的
      情形，從我到職到現在還是一樣。公基金是大家同意的，大家都知道。原本是
      由調查隊的備勤人員來兼職保防室的值日，也確實有值日，因之後隔週休，人
      員不夠，就有人建議由調查隊的值日人員兼做保防室的勤日工作，這是大家提
      議的，不是丙○○主動提的，因為他不用值班。變成每週休二日，工作更調度
      不過來，所以就延續下來由調查隊人員兼任保防室值日工作，也確實都有做。
      就我所知，並沒有明文限制調查隊的值日人員不可以同時兼做保防室的值日工
      作，而且每天調查隊的勤務表上面編排每天隊員的勤務工作，保防室的值日人
      員的值日表也會一併連同我們的勤務表往上呈報送給保防室主任，總局的督察
      會不定時的來查勤，他們會調閱我們的勤務表及保防室的值日表，所以勤務表
      及值日表上如有不合法及不合理的情形，督察人員也會提出糾正，但到目前為
      止都沒有這種情形」等語（見原審卷第一三一、一三二頁）；證人即前調查隊
      副隊長陳義禎於原審證稱：「我自八十六、七年間開始編排調查隊的勤務表，
      保防室沒有勤務表。保防室的值日由誰編排我不清楚。調查隊員警兼任保防室
      值日的源由我並不清楚，我在接了之後才知道，調查隊與保防室的值日室是同
      一間，保防室與調查隊是在同一樓層辦公。在戒嚴時期保防室的工作性質非常
      煩雜，當時確實都是由保防室人員來值日，在解嚴及政黨輪替之後，保防室的
      工作減少很多，每天都要由值日員警來寫日報表，這屬於保防室自己的工作性
      質。調查隊值日有自己值日的工作業務要做，還有保防室的值日工作也要做。
      丙○○曾多次向歷屆主任陳中熙、劉辰雄、陳再發、宋孔概等主任反應過保防
      室的值日最好是再歸還給保防室人員自己去值日，這是丙○○在向歷屆主任反
      應後還是沒有辦法改善，之後他告訴我的，這是因為要兼做保防室值日的工作
      ，增加值日員警的工作量，為此若報表做得比較慢還會挨上級的罵。我所制做
      的調查隊勤務表必需給保防室的主任核章過，調查隊的勤務表包括當日值勤、
      備勤及全部的業務。因我們是借調到保防室工作，所以勤務表需由保防室主任
      核章」等語（見原審卷第一二八頁），及證人即前保防室主任陳再發證稱：「
      我自八十六年之前在保安大隊任職大隊長，在八十六年到保防室擔任主任。調
      查隊是刑警大隊的一個隊，是配屬在保防室，由保防室來指揮調度勤務。保防
      室本身有編值日的預算，另外調查隊是刑警大隊的一個隊，所以薪資等預算都
      是屬於刑警大隊的，在我到任之後是延續前任的慣例，由調查隊來擔任保防室
      的值日警員，調查隊值日的業務與保防室值日的業務是需要互相連繫的，調查
      隊每個月勤務表及保防室值日表都必需由我審核過再蓋用我的職名章，就是卷
      附的值日輪值表上的職名章，督察室的人員會不定期的來督察我們的業務，包
      括值勤、值日及各項業務都會審核，在我擔任保防室主任期間，上面督察人員
      來督察時，不曾就保防室及調查隊輪值表有過意見，調查隊隊員兼保防室值班
      人員是在很久以前就有的，確實的時間我不清楚，這個制度也不是丙○○去爭
      取來的，丙○○在擔任調查隊隊長期間曾一再的跟我提過要將保防室的值日還
      給保防室人員去值日，因為會增加調查隊員警的業務量，對調查隊的調度有困
      難及工作量會比較多，但因調查隊員警的業務對保防室值班比較了解，可以互
      相支援，所以就繼續延用下來。調查隊、保防室申報值日費用也都要經過我的
      審核，上面並沒有明文限制調查隊的員警不可以兼值保防室的值日，也沒有明
      文限制同一員警不可以當日值調查隊的值班兼保防室的值班，所以我們就依照
      慣例排輪值表。本身保防室的業務很多，但編制人員不多，所以有自調查隊裡
      調度一些人員來做保防室的業務。劉辰雄、宋孔概、陳中熙都是我前任的保防
      室主任，我曾聽調查隊隊員提過丙○○也曾經向前任的這些主任提過要將保防
      室的值日還給保防室。保防室的輪值表及調查隊的勤務表上面是要求由主管來
      編排，但實際上是由主管來授權給副主管，也就是由副隊長來編排，我在任時
      副隊長是陳義禎，所以輪值表及勤務表都是由陳義禎來編排的」等語（見原審
      卷一第一六九、一七○頁）明確，且互核一致，並有高雄市保防室員工值日津
      貼印領清冊、輪值表（見原審卷第一六五至一九五頁）、保防室重要社會情報
      日報表（見八十九年偵字第二八四九一號卷第八九至九三頁）附卷可參。準此
      ，被告丙○○既未主動爭取調查隊執行該保防室之值日勤務，且屢屢向保防室
      主任表達希將保防室之值日勤務回歸予保防室之意，則若謂被告丙○○仍具有
      藉調查隊執行保防室之值日勤務，而得申領保防室之值日費之不法意圖，及因
      被告乙○○係其隊員並負責總務之工作，即遽以認定與被告丙○○有犯意之聯
      絡，亦嫌速斷。
（三）調查隊之值日勤務與該保防室之值日勤務係各有不同業務範圍，且調查隊員就
      其隊內之值日勤務及保防室之值日勤務均確實執行，而該二項值日勤務亦未明
      文限制不得由同一調查隊員執行等情，亦經上開證人許廷俊、楊銘惠、吳天文
      、陳義禎及陳再發證述明確在卷，已如前述，並有高雄市政府警察局保防室調
      查隊勤務執行規定（二八四九一號偵查卷第九十四至九十六頁）及警察勤務條
      例（偵查卷第六十七至七十七頁）各一份在卷可參，而凡是確實值日者均得請
      領值日費，且因並無明文限制同一值日之隊員不得執行二單位之值日勤務，及
      調查隊之值日費係依預算編制向刑警大隊請領，保防室之值日費則向高雄市政
      府警察局之會計室請領等情，除觀之上開證人證述自明外，並經證人即刑警大
      隊會計室主任王雪娥於原審審理時證述：「調查隊編制在市刑大單位，配屬在
      保防室，受保防室的指揮。調查隊的值日費用刑警大隊有編列預算，是直接向
      刑警大隊請領。署裡規定超勤費每個員警每個月上限可以報一萬七仟元，超勤
      費的鐘點金額比值日費還要高，值日費平日是每天三百，假日每天五佰，超勤
      費算鐘點，是以底薪加上專業加級再除以二百四十，會因每個員警的底薪不同
      ，超勤費就有所不同，超勤費一天最多可報四小時，如果員警一天報四小時的
      超勤費會比值日費用來得高。調查隊的值日只要確實有值日或超勤，只要手續
      完備就可以申請核發，至於他們有無兼保防室的值勤，我們並不知情」等語（
      見原審卷第一二六、一二七頁），及證人即高雄市政府警察局會計室科員黃秀
      菊證陳：「我在八十二年到職，我到職之後負責保防室值日費用的核發，保防
      室是隸屬警察總局，保防室的值日費的預算是編列在保防室業務費裡面，我們
  是依值日表、印領清冊來核發，至於他們是否確實有值日我們並不知道，只要
      是有值日就可以請領，就我所知並沒有明文規定一個人不可以值保防室的值日
      又同時值調查隊的值日，只要員警有值保防室的值日就可以請領。保防室一個
      員警一天值日時數是二十四小時，是自上午八點到隔天的上午八點以前，保防
      室值日業務範圍我並不清楚，但他們有值日簽到簿。調查隊的辦公室與保防室
      是同一個樓層，調查隊的值日室在那裡我並不清楚，我只知道這個樓層只有一
      間保防室的值日室」等語（原審卷第一二七頁）屬實。再者調查隊員執行保防
      室之值日勤務輪值表及申領該值日費之於副隊長排定後，呈保防室主任核閱蓋
      章，調查員隊遂按表值勤，及被告乙○○並依該輪值表辦理請領保防室之值日
      費，且於督察室人員督導調查隊及保防室之相關業務時，並未就調查隊備勤人
      員值勤保防室之值日，及同一人同時執行調查隊及保防室之值日業務並向二單
      位之會計室請領值日費等節為糾正等情，亦經上開證人陳再發及楊銘惠證述明
      確，依此，被告丙○○既係被動受命調派其備勤隊員值保防室之值日勤務在先
      ，且經保防室主任就輪值表之排定及請領保防室值日費之核准在後，而被告乙
      ○○又係於八十四年間始到任接手調查隊總務之職務，一切程序均是延續前手
      而來，是足認被告二人於主觀上應認此乃合法之舉，而非藉上開二會計室間就
      值日費之請領未有所連繫之機會，以圖得不法之利益至明；況參以調查隊之備
      勤人員如確有勤務需執行，均得申領超勤津貼，而該超勤津貼之四小時額度較
      保防室之單日之值日費為高乙節，亦據前開證人王雪娥證述在卷，是苟若被告
      二人確有不法之意圖，衡情亦應申領超勤費又豈會僅請領保防室之值日費，而
      致其等之不法利得減損之理。
（四）該調查隊於被告二人到任之前，早即有「公積金」之款項以為隊上隊員婚喪喜
      慶、辦公費用、自強活動、年節禮品等雜務開支之用，而非被告丙○○所創設
      ，且於被告丙○○到任後，均經隊員之一致決議，將隊員執勤保防室值日所得
      之值日費充作公積金，而有關公積金之開支均委由兼任總務之隊員列帳登載，
      並於隊內傳閱讓隊員核對，被告乙○○於八十四年間接手調查隊總務職務後，
      亦蕭規曹隨依慣例辦理，且迄未見有何隊員為反對之意見或發現有收支不實、
      遭被告二人侵吞等情，亦據上開證人楊銘惠、吳天文結證明確，及證人即前任
      調查隊總務李順治於原審審理時證述：「我在七十八年就到調查隊，當時就有
      公基金了，我自八十年到八十四年間擔任調查隊的總務。公基金由總務負責掌
      管，公基金的來源除了在剛開始時保防室給我們的金，但金額很少，所以大
      家就提議不發給每個人，全部拿來當做公基金，之後為何會拿保防室的值日費
      來當做公基金，是因為當時保防室的內勤人員為了領超勤加班費，值日費他們
      就不領，保防室主任就派我們調查隊的備勤人員來擔任保防室的值日工作，所
      以就將備勤人員值保防室的值日費拿來當做公基金，這是開會經隊員同意之後
      的做法，我在擔任調查隊總務期間，保防室的值日費一天是一百到一百五十元
      之間，沒有像現在這麼多，是在我卸職之後才調整為多一點。在我擔任調查隊
      總務期間，當時可以領三種費用，分別是保防室的值日費、調查隊的值日費及
      超勤加班費，我清冊造好之後，我會影印一份，等費用撥下來之後，我會一一
      給員警簽名具領，我也會一一告知，簽領三份，實際上領二份，領的那二份就
      是調查隊的值日費及超勤加班費，保防室的值日費就充做公基金，當時這筆保
      防室的值日費我們統稱為備勤費。保防室在由我們調查隊備勤人員來兼任時確
      實都有在值保防室的值日，保防室的值日人員要將一整天外面各個分局包括我
      們調查隊的保防狀況及治安狀況負責彙整往上呈報警政署並通報各個相關科室
      、單位，而且要負責彙隔日晨報的日報表，這是每天保防室值日員警要做的工
      作。調查隊與保防室的值日室是在同一間，調查隊的值日工作除了要接聽各情
      治單位反應過來的情資並加以彙整外還要負責看管槍械及偵防器材，這些工作
      與保防室的工作來源不同，所以我們自從兼了保防室的值日工作後確實有增加
      我們隊員的工作量。公基金的用途，都是用在隊上隊員上，如值班人員的盥洗
      用具、隊員的婚喪喜慶，補貼自強活動等，公基金帳冊做好後都會給每個同仁
      看過，當時並沒有規定要簽名，因這是內帳，收據在隔一、二個月就丟掉了，
      我與乙○○交接時只有一本帳冊，也都一併交接給她了。因為隊員都一直反應
      說保防室的值日增加他們的工作量，希望將保防室的值日工作還給保防室，隊
      長丙○○在開會也曾說過他有向保防室主任反應過，要將保防室的值日工作還
      給保防室，但之後都沒有得到一個確切的回應，所以我們只好再繼續做。若有
      大筆公基金要支出時，通常會在隊員的勤前教育開會時提出討論，調查隊編制
      內有三十二人，但實際上在我們隊上的大約二十二、三人，所以在討論時，若
      沒有人反對，就通過動支，之後的帳冊會每個月傳閱給隊上的同仁，到目前為
      止並沒有聽到有任何反對的聲音」等語（原審卷第一二九、一三○頁），於本
      院審理時證稱：「確實有兼保防室的工作，所以領兩份值日費，是勤務教育的
      時候，大家檢討達成共識」、「（是否在調查隊當總務？）是，八十年到八十
      四年二、三月乙○○來接的時候，當時值日費是我申報的沒有錯」、「保防室
      是用備勤去排，保防室的值日當初是排二十四小時，確實二十四小時值日．．
      督察室也沒有人提出來，都是延續過去的作法排值日」、「從七十九年間保防
      室值日移給調查隊之後，大家開會決定保防室的值日費成立公基金，當時我不
      是總務，到我接的時候也一樣。．．保防室備勤值日費成立公基金一個月大約
      一萬二到一萬五千元左右。值日人員盥洗用具、婚喪喜慶、自強活動補助、迎
      新送舊、洗四部偵防車的費用四千元，每年結餘所剩無幾，單據因為是我們內
      帳，不用報銷，所以我都記在帳冊，每個月勤前教育都會報告，我們會把帳冊
      傳閱，請同仁在帳簿後面簽名，我有把帳冊移交給乙○○，移送金額多少我忘
      記了，大部分單據都丟掉，我們知會同仁之後就會把單據丟掉」（本院卷第一
      ○一至一○三頁），證人即於七十八年九月至九十年六月日於調查隊擔任總務
      之陳巨顯於本院證稱：「（調查隊有無公基金？）有，來源是獎金、保防室值
      日費經同仁大家同意」、「（公基金的用途？）調查隊購買文具、出勤需要、
      洗車支出，自強活動」、「有公基金的收支簿來登記，每筆錢都要記載」、「
      用公給同仁看，同仁隨時要看都可以查閱」、「（有無逐年保留？）收據經過
      同仁看過，同仁簽字確認之後，這麼久了沒有保留」、「後來有同仁提議調查
      隊的公基金很少，大家開會一致同意，所以將保防室的值日費作為公基金」、
      「（依照規定是否可以同一個執勤可以向兩個不同的單位領取值日費？）據我
      所知沒有規定不可以」、「（在你擔任總務的時候，是否有發現重複報領的情
      形？）沒有」等語（本院卷二第十九至二十三頁），及調查隊副隊員陳義楨、
      隊員歐太安、蘇淳榮、郭金柱、張慧明、許順和、朱文璋、李順治、樊守仁、
      蘇平村、曾英財、楊彰輝、李子能、黃志明、周政賢、楊銘惠、吳天文、柯義
      城、周家驄、劉錦源、施教科及孫承恩等二十二名隊員於高雄市政府警察局督
      察室訪談時證述屬實，有高雄市政府警察局九十一年四月十八日高市警督字第
      九一００二０八一四號函檢附上開隊員訪談筆錄（見八十九年度偵字第二八四
      九一號卷第一一九至一四一頁）在卷足憑，及高雄市政府警察局督察室於案發
      後調查被告二人有無貪瀆等違犯法紀等情，亦認「因該隊每日勤務表與每月值
      日人員輪流表（勤務及業務值日兩種表）均由該隊副隊長陳義禎編排；而申報
      值日費之偵查員乙○○則根據值日表每月為同仁辦理申報，兩種值日費之申報
      又各在不同日期辦理，該兩種值日表並非一表雙報，僅在星期六或星期日為因
      應員警爭取週休權益及考量原兼任業務值日任務係替代內勤之留守工作，故週
      六（日）大都未再予編派備勤二名（兼任內勤業務值日工作）各該日則由調查
      隊之勤務值日二員兼服業務值日工作，致兩種值日輪流表出現有同一天均編排
      相同之二人，雙邊值日之現象，兩種值日輪流表內有重覆編排之情，導致依照
      兩種輪值表，各據以分向刑大與局本部會計室申報之兩種值日費，發生重覆報
      領之情事，初查應屬疏失，尚非故意」、「就調查隊隊員因任務分工指派之需
      ，編派備勤人員兩名兼保防室原由內勤人員輪流擔服之保防室值日官員，執行
      業務值日工作，姑不論是項派兼任務是否允當或有違體制，但其兼服業務值日
      係另排專表，規定全體員警須按表實施，員警是否依規定執行則屬勤務怠惰與
      否之紀律問題，故其本上，員警報領該項值日費，亦屬有據」等語，有該局風
      紀案件調查報告表一份（見八十九年度偵字第二八四九一號卷第二十九至三十
      七頁）附卷可參，益證被告二人要無利用向保防室虛報值日費後加以侵吞之登
      載不實及利用職務機會詐取財物之意圖至明。雖被告二人就收支日記簿有重新
      謄寫之情，惟該筆公基金既係調查隊上之內部私帳款並非公款，且屬被告乙○
      ○有權製作之文書，則被告乙○○就其開支之登載自較為混亂及收據未加以保
      存，乃可理解，及嗣後被告二人為求慎重而有重謄以明其收支確實之舉，亦與
      常情無悖，且該筆公基金之收支既無發現有何不實之處，已如前所述，是尚難
      據此即遽以推論被告二人有何利用職務機詐取財加以侵吞之犯行，而為二人不
      利之認定。
（五）法務部調查局高雄市調查處於九十年八月三十一日對被告二人之供述實施測謊
      鑑定結果，被告乙○○就「丙○○有指示妳用人頭虛報值班費嗎？」之問題回
      答「不是」、就「那本收支日記簿內容有捏造情形嗎？」之問題回答「沒有」
      ；被告丙○○就「調查隊虛報值班費是你指示的嗎？」之問題回答「不是」、
      就「系爭收支日記簿內容實在沒有捏造情事？」之問題回答「沒有」及就「渠
      沒有將報領的值班費吞私用？」之問題回答「沒有」，有情緒波動之反應，固
      經研判均有說謊等情，有該局鑑驗通知書一紙在卷可稽。惟按測謊鑑定係以受
      測者在回答問題的生理狀態諸如血壓、脈博和呼吸等狀況來判斷受測者是否說
      謊，但仍會因受測者之人格因素、身體狀況、疾病因素、受測態度，施測者之
      素質等因素而受影響，並非全無誤判之可能，故心理學家對其正確性一直有所
      爭議，又測謊報告雖反應被告有說謊或不正常反應，然其僅能據此說明被告未
      說實話，尚不能據此作為認定被告犯罪之積極、直接證據；且測謊鑑定係依一
      般人在說謊時，會產生遲疑、緊張、恐懼、不安等心理波動現象，乃以科學方
      法，由鑑定人利用測謊儀器，將受測者之上開情緒波動反應情形加以紀錄，用
      以研判受測者之供述是否真實。故測謊鑑定倘鑑定人具備專業之知識技能，復
      事先獲得受測者之同意，所測試之問題及其方法又具專業可靠性時，該測謊結
      果，如就否認犯罪有不實波動之情緒反應，雖不能採為有罪之唯一證據，但非
      無證據能力，仍得供裁判之佐證，其證明力如何，事實審法院自得依職權自由
      判斷（最高法院八十七年度台上字第三九二八號、八十八年度台上字第二九三
      六號裁判意旨參照）。準此，於測謊之結果雖具證據能力，然此證據之證明力
      尚非確鑿而無瑕疵之處，其仍須有其他積極、直接之證據可資佐證，始可採為
      認定犯罪事實之根據。本件被告二人雖經法務部調查局高雄市調查處施以測謊
      鑑定結果，認被告對於上開問題，呈不實反應；然被告二人就該測謊之最後問
      題「有說實話？」之回答「有」之情緒卻均無波動反應，此觀之該鑑定通知一
      紙自明，則在被告二人既就上開不利渠等問題之回答呈情緒波動反應，而均經
      研判有說謊之情形，何以就「有說實話？」之問題之回答竟未經研判有說謊之
      情形，而與前開不利問題之研判結果有相互矛盾歧異之處，則該項測謊之不利
      用被告二人之結果能否遽信，實非全無可議之處；況於本院又查無其他積極、
      直接證據足堪佐證上開測謊鑑定之結果為真實之情事，則實難僅憑該項測謊之
      結果，即據以推認被告二人有公訴人所指之犯行。
（六）綜上所述，本件既查無其他積極證據足認被告確有公訴人所指之犯行，本諸「
      罪證有疑、利於被告」之證據法則，本件既自不能證明被告犯罪，揆之上開法
      條規定及判例意旨，自應諭知被告無罪之判決。
五、原審以不能證明被告二人犯罪，諭知被告二人無罪之判決，於法並無不合。檢察
    官上訴意旨，僅表明對於原判決不服，未具明上訴理由，嗣雖經臺灣高雄甲方法
    院檢察署檢察官於九十二年九月一日發文向本院表明欲調閱卷宗補正上訴理由書
    ，並於九十二年九月十九日歸還上開卷宗，惟迄至同年十月十六日審理期日仍未
    積極補正上訴理由，或提出新證據以供本院審酌，是檢察官上訴意旨，指摘原判
    決不當，為無理由，本件上訴自應予駁回。
據上論結，應依刑事訴訟法第三百六十八條，判決如主文。
本案經檢察官劉文水到庭執行職務。
中      華      民      國    九十二      年    十      月    三十      日
                              臺灣高等法院高雄分院刑事第二庭
                                  審判長法官  林正雄
                                        法官  黃壽燕
                                        法官  黃蕙芳
右正本證明與原本無異。
檢察官如不服本判決應於收受本判決後十日內向本院提出上訴書狀，其未述上訴理
由者，並得於提起上訴後十日內向本院補提理由書狀（均須按他造當事人之人數附繕
本)「切勿逕送上級法院」。
                                      書記官  郭蘭蕙
中    華    民    國      九十二      年      十      月       三十     日


司法院資訊處製作；財團法人民間司法改革基金會備份。
